【裁判字號】    97,訴,1769
【裁判日期】    971127
【裁判案由】    地價稅
【裁判全文】
臺北高等行政法院判決
                                      97年度訴字第1769號
                              .
原      告  東鼎液化瓦斯興業股份有限公司
代  表  人  甲○○（董事長）
訴訟代理人  蔡朝安律師
複 代 理人  李益甄律師（兼送達代收人）
被      告  桃園縣政府地方稅務局
代  表  人  黃興旺（局長）
訴訟代理人  乙○○
上列當事人間因地價稅事件，原告不服桃園縣政府中華民國97年
5月2日府法訴字第0970091110號訴願決定，提起行政訴訟。本院
判決如下：
    主文
原告之訴駁回。
訴訟費用由原告負擔。
    事實及理由
一、事實概要：緣原告所有坐落桃園縣觀音鄉○○段新坡下小段
    114-1號、大潭段小飯壢小段1124-1號、大潭小段256-1號、
    塘尾小段313-1號等4筆土地（下稱系爭土地），原經被告按
    一般用地稅率課徵地價稅在案。嗣原告於民國（下同）96年
    9月17日向被告申請依土地稅減免規則第12條規定，免徵96
    年地價稅，經被告以系爭土地經經濟部工業局核准進行觀塘
    工業區開發，惟該局自94年6月1日起廢止該工業區之海埔地
    造地施工計畫及許可，其雖屬海域用地，惟非因山崩、地陷
    、流失、沙壓等環境限制許可之土地，不符土地稅減免規則
    第12條規定，乃以96年10月3日桃稅壢壹字第0960024437號
    函復否准。原告不服，提起訴願，遭決定駁回，遂向本院提
    起行政訴訟。
二、本件原告主張：
(一)、原告以96年10月31日（96）鼎外字第051號函詢被告是否進
    行勘查，經被告96年11月9日桃稅壢壹字第0960029009號函
    復無再次勘查之必要云云，惟其所稱復查申請係指原告就95
    年地價稅核定申請復查，與本件申請免徵96年地價稅情形有
    間，且該函非認定系爭土地是否合於減免地價稅，與上開規
    則第23條第1項所列舉得免辦勘查情形未合。又該函未敘及
    96年3月23日勘查情形，亦未依原告請求准予影印勘查結果
    及照片。原告已陳明系爭土地有台灣電力股份有限公司大潭
    電廠持續施工興建排放廢水設施，亦提出現場照片為證，其
    使用情形是否與96年3月23日勘查結果相同，已非無疑，且
    原告係於96年9月17日向被告申請免徵地價稅，被告於該日
    後未會同會辦機關為實地勘查，顯不符上開規則第23條第1
    項規定，亦未依行政程序法第114條於訴願程序終結前補正
    其瑕疵，其所為處分自屬違法。
(二)、土地稅減免規則第12條前段所舉「山崩、地陷、流失、沙壓
    」僅屬例示環境限制情形，舉凡因環境限制及技術上無法使
    用之土地，或在墾荒過程中之土地，均得免徵地價稅，否則
    ，因環境限制及技術上原因導致土地無法使用之情形複雜萬
    端，實難為立法者於事前所得預見，當非列舉所可包羅。復
    依財政部91年2月20日台財稅字第0910450106號及72年1月18
    日台財稅字第30342號函釋意旨，因人為因素致技術上無法
    使用，亦得免徵，足見所謂「環境限制無法使用」及「技術
    上無法使用」之要件屬擇一關係，非須同時具備，故因工廠
    設立遭禁止而實際上難以使用收益，仍屬財政部上開91年2
    月20日函釋所稱「技術上無法使用」之範疇，亦有最高行政
    法院91年度判字第468號判決可參。
(三)、系爭土地原係國有海域（埔）地，原告於88年間依當時促進
    產業升級條例第23條第2項向經濟部申請編列系爭土地為工
    業區，由經濟部88年10月11日經（88）工字第88261107號函
    編定為觀塘工業區，並於90年8月20日「觀塘工業區開發計
    畫海埔地工業區造地施工管理計畫書審查」會議通過同意原
    告開發及施工，財政部國有財產局於90年9月將系爭土地售
    予原告，原告於90年11月12日開始系爭土地之開發，開發過
    程分為第一階段「填海造地」、第二階段「用地編定變更」
    及第三階段「取得使用許可後興建廠房」。惟經濟部工業局
    於94年6月1日以觀塘工業區開發計畫進度停頓，實際填築面
    積僅3公頃，廢止該工業區之海埔地造地施工計畫及許可，
    系爭土地目前絕大部分仍屬海域地，已無續為開發使用之可
    能，依最高行政法院91年度判字第468號判決意旨，屬財政
    部上開91年2月20日函釋所稱技術上無法使用之範疇。是依
    工程技術而言，斷無法於海面上興建廠房、道路等設施，縱
    非技術上無法使用，亦屬因環境限制無法使用。
(四)、土地稅減免規則第12條既係依土地稅法第6條明定地價稅或
    田賦適當之減免，則所謂「墾荒」過程中之土地，應指土地
    稅法第6條所定「重劃、墾荒或改良」等情形。原告前經被
    告向財政部申請釋示，依該部94年10月27日台財稅字第0940
    4780740號函釋說明三記載，足徵系爭土地目前大部分仍屬
    海域範圍，於第一階段填海造地完成改良土地前，無從利用
    ，此觀土地登記謄本所載使用地類別為「空白」即明，系爭
    土地即屬在墾荒過程中之土地，符合上開規則第12條規定。
    被告前於94年5月3日會同原告及地政機關人員至現場會勘，
    參照勘查紀錄及現場照片，依目前工程技術，系爭土地於完
    成填海造地前，無從興建廠房或為其他利用。而被告前以缺
    乏前例可循，發函請台北市稅捐稽徵處、高雄市稅捐稽徵處
    、台北縣政府稅捐稽徵處、台中縣稅捐稽徵處、台中市稅捐
    稽徵處、彰化縣稅捐稽徵處、台南市稅捐稽徵處、高雄縣政
    府稅捐稽徵處及雲林縣稅捐稽徵處提供意見，依被告94年10
    月4日桃稅法字第0940014738號函所述，該等機關多認應依
    上開規則第12條免徵地價稅。詎被告不採有利於原告之勘查
    紀錄及調查意見，亦未說明不採之理由，逕為對原告不利認
    定，違反行政程序法第9條、第36條規定。
(五)、觀塘工業區及工業專用港範圍共1,174公頃，其中工業區範
    圍（即系爭土地）僅230公頃，均須於填築後方得使用，並
    無被告所稱不須填築即可利用之情事。原告購置原為開發，
    於完成造地工程後，尚須進行地籍整理，依開發計畫之細部
    計畫辦理雜項工程，方能將目前標示為「空白」之使用地類
    別申請變更為丁種建築用地、水利用地、交通用地等。惟原
    告自88年11月30日設立以來，因進行開發計畫而蒙受鉅額虧
    損，累計至96年12月31日止，損失高達新台幣（下同）31.8
    1 億餘元，並因此辦理虧損減資，原告僅能無奈停止施工，
    嗣遭經濟部工業局廢止上開許可而未續為開發計畫，實非不
    為而係不能，並無被告所稱應為而不為情形，訴願決定課予
    原告作為義務，亦增加法令所無之限制。且所謂適用特別稅
    率之原因消滅後，應恢復按一般用地稅率課徵者，應指原按
    一般用地使用土地，系爭土地本屬海域範圍，此為被告所不
    爭，原告遭廢止上開許可後，已不得按原定開發計畫對系爭
    土地進行填築，遑論對此尚屬海域之土地為使用收益？又依
    中央大學96年6 月22日衛星空照圖及原告於97年8 月12 日
    攝得照片，系爭土地大多仍屬海域範圍，被告未顧及於填海
    造地工程完成前，客觀上原告無從使用收益之事實，揆諸司
    法院釋字第597 號解釋及改制前行政法院74年判字第1778
    號判決意旨，有違量能課稅原則及課稅公平合理原則。
(六)、土地稅法於66年7月14日制定時，係將當時有關土地稅徵收
    規定概行綜合納入，俾使今後土地稅之徵收，悉以該法為據
    ，而在該法訂定前，雖依「土地賦稅減免規則」辦理，惟經
    土地稅法公布第6條授權訂定土地稅減免規則，現行土地稅
    減免應依土地稅法。被告稱本件應依土地法第195條申請由
    財政部會同中央地政機關呈經行政院核准，方得免徵云云，
    惟於實務上未見，且基於特別法優於普通法及後法優於前法
    原則，並無土地法第195條適用之餘地等情，求為判決撤銷
    原處分及訴願決定，被告應作成免徵系爭土地96年度地價稅
    之處分，訴訟費用由被告負擔。
三、被告則以：
(一)、系爭土地經經濟部核准編定為觀塘工業區，於90年9月26日
    由財政部國有財產局售予原告，並經桃園縣政府93年2月23
    日府地用字第0930039606號函核准變更編定，限依其工業區
    開發計畫作為觀塘工業區使用。原告前就系爭土地93、94年
    地價稅申請復查，經被告95年9月6日桃稅法字第0930128312
    號、第0000000000號復查決定，以其係依工業主管機關核准
    開發計畫，及依該計畫所定開發期間及開發範圍內進行觀塘
    工業區之開發，宜類推適用財政部86年8月14日台財稅第860
    480336號函釋規定，適用土地稅法第18條規定特別稅率，並
    據以課徵93、94年地價稅確定在案。惟依經濟部工業局95年
    1月24日工地字第09500017930號函說明二及三所載，系爭土
    地之海埔地造地施工計畫及許可已自94年6月1日起經經濟部
    工業局廢止，該開發案既經工業主管機關核准訂有開發期間
    及範圍之計畫案，系爭土地雖屬海域用地，然非因山崩、地
    陷、流失、沙壓等環境限制之土地，且依其施工管理計畫，
    係依工業區經營需要而設置工業專用港，故其工業區開發亦
    非全部土地均須填築為土地。原告既按計畫進行開發利用，
    惟未積極按預定工期開發填築，未辦理計畫變更作業，亦未
    有經濟部工業局核准任何展延工期等相關申請，係原告應作
    為而不作為，致土地無法改變或消極閒置，無法促進土地有
    效使用及發展經濟帶動地區發展，有違土地稅法第6條規定
    意旨及租稅公平原則。再按土地法第88條規定，系爭土地之
    使用分區既編定為工業區，非屬農業用地或其他直接生產用
    地，不符土地稅減免規則第12條所定情形。
(二)、被告前於94年5月3日會同原告及地政機關人員至系爭土地現
    場會勘，復於96年3月23日派員會同原告現場勘查，此有該2
    日勘查紀錄及照片可稽，原告稱被告未依法為實地勘查云云
    ，容有誤解。且原告歷年申請復查皆以土地稅減免規則第12
    條主張系爭土地技術上無法使用，其要件與95年請求相同，
    故無履勘之必要，況其在本件申請書所提系爭土地之使用情
    形亦同。依被告於96年3月23日勘查紀錄，除系爭土地之大
    潭小段256-1號及小飯壢小段1124-1號土地間一小部分（約
    410公尺×100公尺＝4.1公頃）無償臨時供台灣電力股份有
    限公司出資興建大潭電廠溫排水渠道使用外，現場並無其他
    工程進度。又依經濟部工業局96年4月24日工地字第0960025
    3460號函說明二記載，被告依土地稅法第14條及土地稅減免
    規則第24條後段規定，以減免原因自94年6月1日起消滅，自
    95年起恢復按一般用地稅率課徵地價稅，並無違誤。此外，
    被告雖函詢9個稅捐稽徵處，惟依政府資訊公開法第18條規
    定，屬機關內部作業而僅供內部參考，不須通知原告，仍以
    被告處分為準。參照鈞院97年度訴字第436號判決，係以原
    告違反期前申請，判決理由四亦提及不符土地稅減免規則第
    12條規定，該件目前仍在上訴審理。至96年地價稅亦按一般
    用地課徵，原告於97年11月13日向鈞院起訴在案等語，資為
    抗辯，並聲明求為判決駁回原告之訴，訴訟費用由原告負擔
    。
四、本院判斷如下：
(一)、相關法令等：
１、按「為發展經濟，促進土地利用，增進社會福利，對於國防
    、政府機關、公共設施、騎樓走廊、研究機構、教育、交通
    、水利、給水、鹽業、宗教、醫療、衛生、公私墓、慈善或
    公益事業及合理之自用住宅等所使用之土地，及重劃、墾荒
    、改良土地者，得予適當之減免；其減免標準及程序，由行
    政院定之。」、「已規定地價之土地，除依第22條規定課徵
    田賦外，應課徵地價稅。」土地稅法第6條、第14條分別定
    有明文。
２、按「因山崩、地陷、流失、沙壓等環境限制及技術上無法使
    用之土地，或在墾荒過程中之土地，地價稅或田賦全免。」
    、「直轄市、縣（市）主管稽徵機關接到減免地價稅或田賦
    之申請後，除左列規定外，應即會同會辦機關派員，依據地
    籍圖冊實地勘查，並得視事實需要，函請申請人到場引導。
    一、徵收土地或各級政府、軍事機關、學校、部隊因公承購
    土地，於辦妥產權登記前，依徵收或承購土地機關之申請或
    檢附之證明文件核定減免，免辦實地勘查。二、公有土地，
    依管理機關或使用機關之申請或檢附之證明文件核定減免，
    免辦實地勘查。三、無償提供公共或軍事機關、學校、部隊
    使用之私有土地，依有關機關或使用機關之申請或檢附之證
    明文件核定減免，免辦實地勘查。四、合於減免規定之私有
    土地，依所有權人或典權人於申請減免時所檢附之相關資料
    ，足資證明其地上建築物之土地標示者，得自行派員實地勘
    查。」、「合於第7條至第17條規定申請減免地價稅或田賦
    者，應於每年（期）開徵40日前提出申請；逾期申請者，自
    申請之次年（期）起減免。減免原因消滅，自次年（期）恢
    復徵收。」土地稅減免規則第12條、第23條第1項及第24條
    亦分別定有明文。
(二)、查系爭土地經經濟部核准編定為觀塘工業區，並經被告核准
    93年、94年按工業用地稅率課徵地價稅在案，惟被告嗣以系
    爭土地適用土地稅法第18條特別稅率之情形業已消滅，而依
    土地稅減免規則第24條後段規定，自95年恢復按一般用地稅
    率課徵系爭土地地價稅，此為兩造所不爭之事實，係本件原
    告就系爭土地96年度免徵地價稅申請案之前提，先此敘明。
(三)、按行政處分程序瑕疵，除非係違反正當法律程序之程序瑕疵
    （如未給予當事人陳述意見機會而未於訴願程序終結前補正
    等）外，若其程序瑕疵不影響處分最終之實體決定者，應為
    輕微程序瑕疵，行政法院不得以該輕微程序瑕疵為違法而撤
    銷該行政處分。查土地稅減免規則第23條1項規定「稅捐主
    管機關於接獲上開申請，應會同會辦機關派員，依地籍圖冊
    實地勘查」，其規範之目的在於使稅捐主管機關會同會辦機
    關勘查確認申請減免土地標的存在現況，審認是否合理使用
    ，而決定得否予適當之減免；若納稅義務人逐年申請減免，
    而土地現況並無重大改變，會勘即屬不必要者，稅捐主管機
    關雖未於當年申請減免後再至現場會勘，亦難謂為違法而得
    為撤銷之事由。經查：
1、被告前於94年5月3日會同原告及地政機關人員至現場會勘，
   復於96年3月23日派員會同原告現場勘查，此皆有94年5月3日
   及96年3月23日勘查紀錄及照片附案可稽，雖均在原告96年9
   月17日向被告申請免徵系爭土地96年地價稅之前，惟依被告
   於96年3 月23日派員現場勘查紀錄所示，系爭大潭段塘尾小
   段313-1 、大潭小段256-1 地號，小飯壢小段1124-1地號，
   及觀音段新坡下小段114-1 地號等4 筆土地，除大潭小段
   256-1 地號及小飯壢小段1124-1地號土地間一小部分（約410
   公尺*100公尺=4.1公頃）無償臨時供台灣電力股份有限公司
   出資興建大潭電廠溫排水渠道使用外，現場並無其他工程進
   度，此有被告96年3 月23日勘查紀錄附案可稽。
2、再稽之系爭土地本屬海域範圍，此為兩造所不爭，原告遭廢
   止上開許可後（詳下述），已不得按原定開發計畫對系爭土
   地進行填築，此為原告所自認之事實，又依原告所提中央大
   學96年6 月22日衛星空照圖及原告於97年8 月12日攝得照片
   ，系爭土地大多仍屬海域範圍，與被告上開勘查紀錄所載，
   並無重大改變。
3、原告雖曾陳明系爭土地有台灣電力股份有限公司大潭電廠持
   續施工興建排放廢水設施云云，惟經濟部工業局96年4 月24
   日工地字第09600253460 號函敘明：「說明：……二、經查
   大潭電廠循環水渠道臨時排放方案協議書為台灣電力股份有
   限公司與○○公司雙方共同簽定，並非經本局核定同意之文
   件，……」顯見與台電之設施並不能改變是否減免系爭土地
   96年度土地稅之認定。
4、是被告雖未於原告於96年9月17日申請後會同會辦機關派員至
   現場會勘，但被告處理本件申請案結果並無二致，其輕微程
   序瑕疵，並不影響本件處分之效力。原告所主張依土地稅減
   免規則第23條1 項規定，被告於接獲上開申請，應會同會辦
   機關派員，依地籍圖冊實地勘查，但被告並未於原告為申請
   後依上開規定會勘，原處分為違法，應予撤銷云云，自不可
   採。
(四)、復按，土地稅法第6條立法意旨，係為發展經濟，促進土地
    利用，增進社會福利等目的，乃予以土地稅之減免。而土地
    稅減免規則第12條前段係屬特殊情況之土地，准予免徵地價
    稅之規定，其造成地陷、流失、沙壓等環境限制原因，因係
    特殊外力（包括人為或自然災害）造成，致土地無法利用，
    方予減免土地稅；若原即係應依計劃開發上開特殊情況之土
    地，因開發者工程延宕致無以續行開發，致該應開發之土地
    仍保持限制原因無法使用之狀態，即難謂係特殊原因造成，
    蓋開發者既未改良土地，若予以免徵，將與土地稅法第6 條
    為發展經濟，促進土地利用，增進社會福利減免土地稅之立
    法意旨有違。又前揭土地稅減免規則第12條前段前段規定，
    以該規定准予免稅之要件，應具備(一)因山崩、地陷、流失、
    沙壓等環境限制及(二)技術上無法使用。經查：
1、系爭土地經經濟部核准編定為觀塘工業區，於90年9月26日由
   財政部國有財產局售予原告，並經桃園縣政府93年2月23日府
   地用字第0930039606號函核准變更編定，限依其工業區開發
   計畫作為觀塘工業區使用在案，嗣因原告進行本件開發計畫
   而蒙受鉅額虧損，累計至96年12月31日止，損失高達31.81
   億餘元，並因此辦理虧損減資，原告停止施工，嗣遭下述經
   濟部工業局廢止上開許可而未續為開發計畫，此為原告所自
   認之事實，本件土地開發案既係經工業主管機關經濟部工業
   局核准訂有開發期間及範圍之計畫案，系爭土地雖屬海域用
   地，並非特殊原因山崩、地陷、流失、沙壓等環境限制之土
   地，應可認定。
2、依經濟部工業局95年1月24日工地字第09500017930號函所載
   ：「說明：……二、經查○○公司開發觀塘工業區之海埔地
   造地工程，前經本局90年8月20日『觀塘工業區開發計畫海埔
   地工業區造地施工管理計畫書審查』會議通過同意開發及施
   工，核可開發面積為230公頃，預計5年開發完成；該工程於
   90年11月12日正式開工，迄今本局未曾核准該公司展延工期
   等相關申請在案，先予敘明。三、依該公司每月陳報之施工
   月報資料，該工程規劃分3期填築，在第1期造地工程部分預
   計填築80公頃，92年5月至93年7月間，每月開發累計施工進
   度均為18.7%，93年7月至94年5月間，每月累計施工進度皆為
   18.8%；因該工程進度停頓，且該公司亦未辦理計畫變更作業
   ，本局已自94年6月1日起廢止該工業區之海埔地造地施工計
   畫及許可。」是系爭土地之海埔地造地施工計畫及許可已自
   94 年6月1 日起經經濟部工業局廢止。再依卷附被告96年3
   月23日勘查紀錄及現場照片所示，系爭土地除大潭小段256-1
   號與小飯壢小段1124-1號土地間有訴願人無償臨時供台灣電
   力股份有限公司出資興建之大潭電廠溫排水渠道使用外，其
   餘填土狀況與94年5 月3 日現場勘查相同，且現場工程業已
   停止，未有生產跡象等情。
3、由上可知，本件土地開發案係經工業主管機關經濟部工業局
   核准訂有開發期間及範圍之計畫案，系爭土地自應按計畫進
   行開發利用，原告未積極按預定工期開發填築，亦未辦理計
   畫變更作業或向經濟部工業局申請展延工期，係原告應作為
   而不作為，致土地無法改變或消極閒置，無法促進土地有效
   使用及發展經濟帶動地區發展，有違土地稅法第6條規定意旨
   ，故系爭土地核不符土地稅減免規則第12條前段所規定環境
   限制及技術上無法使用之土地。
4、至於本件情形與原告所提財政部91年2月20日台財稅字第0910
   450106號函（參見原告所提附件5）及財政部72年1月18 日台
   財稅字第30342號函（參見原告所提附件6）及改制前行政法
   院91年度判字第468號判決之事實，係指土地遭污染整治期間
   或因鹽分過重休耕等情形不同，自不可比附援。另被告雖函
   詢9個稅捐稽徵處，係屬機關內部作業而僅供內部參考，對外
   並不發生法律上效力，仍以被告為本件處分之結論為準，均
   附此敘明。
5、綜上，原告主張系爭4筆土地絕大部分仍屬海域地，確屬環境
   限制及技術無法使用的海域地，應符合土地稅減免規則第12
   條前段所定「因環境限制及技術上無法使用之土地」，而應
   免徵地價稅云云，自非可採。
(五)、再按土地法第88條前段規定：「凡編為農業或其他直接生產
    用地，未依法使用者，為荒地。」查系爭土地之使用分區既
    經編定為工業區，並非屬農業用地或其他直接生產用地，自
    非墾荒過程中之土地，故系爭土地亦非土地稅減免規則第12
    條後段所規定在墾荒過程中之土地，附此敘明。此外，兩造
    關於本件是否得依土地法第195 條申請由財政部會同中央地
    政機關呈經行政院核准，方得免徵之爭辯，核與本決定結果
    不生影響，不再另述，併予敘明。
五、從而，被告依首揭規定，否准原告就系爭土地96年度免徵地
    價稅之申請，並無不合。訴願決定予以駁回，亦無違誤，均
    應予維持。本件原告之訴為無理由，應予駁回。
據上論結，本件原告之訴為無理由，依行政訴訟法第98條第1項
前段，判決如主文。
中    華    民    國    97    年    11    月     27   日
            臺北高等行政法院第三庭
                            審判長法  官  姜素娥
                                  法  官  楊莉莉
                                  法  官  劉介中
上為正本係照原本作成。
如不服本判決，應於送達後20日內，向本院提出上訴狀並表明上
訴理由，如於本判決宣示後送達前提起上訴者，應於判決送達後
20日內補提上訴理由書（須按他造人數附繕本）。
中    華    民    國    97    年    11    月     28   日
                                  書記官  蘇婉婷


司法院資訊處製作；財團法人民間司法改革基金會備份。
